臺灣臺東地方法院刑事判決　　　　　　　 95年度訴字第140號
公　訴　人　臺灣臺東地方法院檢察署檢察官
被　　　告　乙○○
　　　　　　丁○○
上列被告因違反森林法案件，經檢察官提起公訴（九十四年度偵
字第一六三九號），本院判決如下：
    主  文
乙○○結夥二人以上，為搬運贓物，使用車輛竊取森林主產物，
累犯，處有期徒刑壹年貳月，併科罰金新臺幣貳佰伍拾萬元，罰
金部分如易服勞役，以罰金總額與陸個月之日數比例折算。
丁○○結夥二人以上，為搬運贓物，使用車輛竊取森林主產物，
處有期徒刑捌月，併科罰金新臺幣貳佰伍拾萬元，罰金部分如易
服勞役，以罰金總額與陸個月之日數比例折算。
    事  實
一、乙○○前於民國九十一年間因竊盜案件，經臺灣屏東地方法
    院判處有期徒刑八月，緩刑三年確定，嗣於九十三年間經撤
    銷緩刑，九十三年四月十九日入監執行，至九十三年十二月
    十五日縮短刑期執行完畢，詎不知悔改，於九十四年一月間
    復透過友人向丁○○表示需要樹木供園藝使用，丁○○即四
    處找尋林木，適在臺東縣達仁鄉○○段八六之一七號國有地
    山谷內，見有四棵樹齡約在一百七十五年至二百五十年不等
    ，園藝價格合計高達新臺幣（下同）一百零七萬三千元之七
    里香，即於同年一月十四日左右，與乙○○議定由乙○○以
    一萬五千元為代價購買上開七里香，二人即基於意圖為自己
    不法所有之犯意聯絡，於同年月十五日，由丁○○先使用其
    所有之鋤頭、鐵鍬及鋸子各一支，將上開七里香砍伐挖掘後
    ，於同年月十七日上午十時許委請知情之胞弟林成男及友人
    林埤（二人均經檢察官另為緩起訴處分）前來共同將七里香
    自山谷內搬拉出谷後，聯絡乙○○得前來搬運，乙○○即向
    不知情之貨運行負責人沈正發（未經起訴）僱用大貨車，待
    同日晚間十時許由司機戊○○、丙○○（均為知情者，詳下
    述，均經本院另以簡易判決處刑）二人駕駛之車號六一一－
    ＧＫ號大貨車抵達達仁鄉大鳥村大鳥新村入口之約定會合地
    點後，乙○○即聯絡丁○○，由丁○○騎乘機車在前方帶領
    該貨車上山前往上開七里香生長地點，乙○○自身亦另駕駛
    一部自小貨車尾隨上山，抵達現場後，由林成男、林埤在現
    場接應，戊○○及丙○○二人見現場有經挖掘後放置路旁之
    七里香樹木，且須急於暗夜搬運樹木下山，已知有不法情事
    ，竟仍與乙○○、丁○○、林成男、林埤等人基於意圖為自
    己不法所有之犯意聯絡，在乙○○之指揮下，與丁○○、林
    成男、林埤等人共同將該等樹木搬運至上開大貨車上，迨搬
    運堆放完畢後，即在丁○○騎乘機車帶領下，使用該車輛搬
    運該等七里香贓物下山，途中行經岔路口，丁○○之機車即
    與大貨車分頭行駛，嗣至九十四年一月十七日晚間十一時許
    ，大貨車行經臺東縣警察局臺東分局森永派出所前，經警攔
    檢查獲上情。
二、案經臺東縣警察局大武分局報告臺灣臺東地方法院檢察署檢
    察官偵查起訴。
    理  由
一、程序方面：
    本件卷內證人林成男、林埤、戊○○及丙○○於偵查中具結
    之證言，及臺東縣達仁鄉公所九十四年二月二十四日達鄉農
    字第○九四○○○一二八一號函文及所附之謄本、現場圖、
    車籍資料查詢、每木調查一覽表、現場履勘筆錄各一份及現
    場照片十六幀等事證，均經被告乙○○同意作為證據（見本
    院卷第二十八頁準備程序筆錄），被告丁○○亦未於本院言
    詞辯論終結前聲明異議，本院經核該等事證作成時之情況，
    亦均無何不當之處，依刑事訴訟法第一百五十九條之五第一
    項、第二項，均有證據能力。
二、認定犯罪事實所憑之證據及理由：
  (一)被告乙○○部分：
  1.被告乙○○於警詢、偵訊及本院審理中均坦承：伊與丁○○
    議定以總價一萬五千元之價格向丁○○購入四棵七里香，伊
    並於九十四年一月十七日晚間聯絡沈正發，僱請司機戊○○
    、丙○○駕駛車號六一一－ＧＫ號大貨車，由丁○○帶路，
    共同前往案發地點載運丁○○挖掘之七里香樹木（見警卷第
    五至八頁調查筆錄、九十四年度偵字第一六三九號偵卷【下
    稱偵卷】第十三至十五頁訊問筆錄、九十四年度核退字第九
    十二號核退卷【下稱核退卷】第二十八、二十九頁訊問筆錄
    、本院卷第七十一、七十二頁審理筆錄）。
  2.共同被告丁○○於偵訊中經檢察官告知得拒絕證言、偽證處
    罰及具結義務後以證人身分具結證稱：因林埤告訴伊乙○○
    要樹，伊知道七里香可作景觀樹，所以伊就去找七里香，於
    九十四一月十五日上午九時許在大鳥村山區發現本案四棵七
    里香，伊自己先把樹砍下，之後請林成男、林埤一起來拉樹
    ，後來要搬下山時，乙○○與另一個人一起來，他們三個一
    起開一台車上去，搬樹的時候，是乙○○在指揮大家把樹搬
    上大貨車（（見核退卷第一二三至一二六頁訊問筆錄），嗣
    於本院審理中經分離調查證據程序，告知得拒絕證言、偽證
    處罰及具結義務後亦以證人身分具結證稱：伊友人林埤告訴
    伊說乙○○想種漂亮的樹在魚池，如果伊有找到這種樹要告
    訴他，伊因為之前在山上剛好有看過本案的四株七里香，所
    以就自己一個人上山，使用伊所有的鋤頭、鐵鍬及鋸子各一
    支去挖，挖了二天，有三棵是伊自己處理，另外有一棵比較
    大，伊就請林成男、林埤來幫忙把樹拉到路旁，之後伊就先
    下山，由林埤通知乙○○，乙○○就來找伊，談好工資為一
    萬五千元，之後乙○○就去聯絡二個閩南人開車過來準備搬
    樹，伊就騎機車帶路，和乙○○跟那二個閩南人一起上山去
    搬挖下來的樹，由乙○○指揮，把樹搬到車上後就下山了，
    伊騎機車走前面，後面車子一起走，後來他們的車子在派出
    所被攔下，乙○○才到伊家裡，把伊載到派出所；如果沒有
    乙○○幫忙，伊一個人無法把樹搬下山（見本院卷第四十三
    至四十九頁審理筆錄）。
  3.證人林成男於偵訊中具結證稱：伊於九十四年一月十七日前
    往案發地點幫丁○○用鋼索把四棵七里香從山谷內搬上來，
    上山的時間是上午或下午伊已忘記了，當時林埤也有上山幫
    忙拉樹，伊與林埤是分別騎機車上山的，之後有人開貨車過
    來，伊跟他們一起把七里香搬上車，之後他們就把貨車開下
    山，伊不認識開貨車的人，當時搬樹上貨車時乙○○有在現
    場（見核退卷第一二○至一二二、一二五、一二六頁訊問筆
    錄），證人林埤於偵訊中亦結證稱：伊於九十四年一月十七
    日上午十點左右應被告丁○○之要求前往案發地點，伊是與
    林成男分別騎機車上山，抵達之後伊與丁○○、林成男先將
    七里香從山谷內拉上來，後來晚上有二個平地人開貨車上山
    ，乙○○這時候也上山來指揮，大家就一起把七里香搬到貨
    車上（見核退卷第一二二、一二三、一二五、一二六頁訊問
    筆錄）。
  4.證人戊○○於偵訊中具結證稱：伊於九十四年一月十七日下
    午五點多經老闆沈正發聯絡前往大鳥村，說有人會帶伊去載
    樹木，伊和丙○○就於同日晚間十點多抵達大鳥村入口，有
    人來接，騎機車帶路到半山腰，在現場伊看見四棵樹，乙○○也有在現場，另外現場還有二個人，之後大家就開始綁樹
    、裝到車上，之後他們就叫伊及丙○○先下山，他們隨後跟
    上，之後伊的車子到森永派出所前時被攔檢（見核退卷第二
    十一、二十二、二十四、二十五、二十九、三十頁訊問筆錄
    ），於本院審理中亦證稱：當天是老闆沈正發叫伊及丙○○
    去載樹木的，說到大鳥就有人會來帶，伊及丙○○到鄉大鳥
    入口那邊，有一個人騎機車在那邊，就直接帶路上山到半山
    腰，地上有二棵樹，旁邊還有停一台小貨車，車上也有樹，
    現場除了伊、丙○○及帶路上山的人之外，還有二個人，但
    現場很暗，所以伊不知道還有無其他人，之後乙○○指揮大
    家把地上的樹搬到車上，之後伊的車先下山，一開始有人騎
    機車帶路下山，但後來經過一個岔路時，伊的貨車就和機車
    分開行駛，後來伊的貨車到森永派出所前時被攔下來；乙○○並沒有坐伊的貨車上山、下山，後來下山後是隔半小時乙○○才到派出所的（見本院卷第六十九至七十一頁審理筆錄
    ）。
  5.證人丙○○於偵訊中具結證稱：九十四年一月十七日是老問
    沈正發叫戊○○開車去臺東載樹木，伊是隨車的，後來有人
    騎機車在大馬路邊等，帶伊的貨車到半山腰，伊看到路邊有
    樹木，乙○○也有在現場，另外還有二個人，之後大家把樹
    木綁好，伊的貨車就先下山；伊有懷疑半夜跑去山上載樹木
    ，樹木的來源會不會有問題，但伊只是隨車的，客戶叫伊們
    載就載，不敢問（見核退卷第二十三至二十五、二十九、三
    十頁訊問筆錄），於本院審理中亦證稱：當天是一個騎機車
    的人帶伊及戊○○上山的，過程中沒有停留，直接到要載樹
    木的地方，到山上後地上有二棵樹，旁邊還有另一台小貨車
    ，車上也有樹，現場包含伊及戊○○共有五、六人，乙○○
    也有在現場，後來大家就把地上的樹吊到伊的貨車上，來以
    伊的貨車就先下山，伊忘記有無機車在前面帶路，伊沒有看
    到另一台小貨車跟伊一起下來（見本院卷第七十二、七十三
    頁審理筆錄）。
  6.經核上開各證人所言，就案發當日之分工情形、抵達現場後
    搬樹之過程、下山情形等節均大致相符，並經被告乙○○肯
    認無訛，應堪採信，至其間就被告乙○○有無坐在戊○○、
    丙○○所駕駛之貨車一同上山、現場人數究為五人或六人等
    細節，證人丁○○與其餘各證人所言雖稍有差池，惟查證人
    丁○○為排灣族原住民，就語言溝通上須賴通譯翻譯，就其
    等細節前後所言略有不符，亦非悖於常情，且案發時間為夜
    間，現場昏暗，就在場人數部分各證人記憶有所出入，亦為
    人情之常，自難遽以此等枝微細節略有不符遽認其等證言不
    足採信。此外，復有臺東縣達仁鄉公所九十四年二月二十四
    日達鄉農字第○九四○○○一二八一號函文及所附之謄本、
    現場圖、車籍資料查詢、每木調查一覽表、現場履勘筆錄各
    一份及現場照片十六幀等事證附卷可憑（見核退卷第九十五
    至九十七、九十八、一一三、一三七頁及偵卷第十九至二十
    七頁）。
  (二)被告丁○○部分：
  1.被告丁○○於警詢、偵訊及本院審理中均坦承前揭全部事實
    。
  2.證人林埤、林成男、戊○○、丙○○於偵訊中之證述（均如
    前述）。
  3.卷附臺東縣達仁鄉公所九十四年二月二十四日達鄉農字第○
    九四○○○一二八一號函文及所附之謄本、現場圖、車籍資
    料查詢、每木調查一覽表、現場履勘筆錄各一份及現場照片
    十六幀。
  (三)綜上，本件事證已臻明確，被告二人犯行均堪認定，應依法
    論科。
三、對被告乙○○辯解之判斷：
    訊之被告乙○○矢口否認有何竊取森林主產物七里香之犯意
    ，辯稱：伊沒有交待丁○○他們去做犯法的事，伊只是跟丁○○說伊需要作園藝的樹木，後來丁○○說有樹要給伊，伊
    就僱戊○○、丙○○過去搬，伊不知道那是七里香，也不知
    道是偷來的，是後來警察查扣伊才知道那是七里香云云。經
    查：
  (一)被告丁○○於九十四年一月十七日中午告知被告乙○○已有
    樹木可交付，而被告乙○○嗣旋僱用貨運司機，並約定於夜
    間十點上山，於夜間十一時許搬運完畢下山之事實，經前揭
    各證人證述明確，衡諸常情，夜間山區視線不良，從事搬運
    樹木作業顯增困難風險，亦可能須額外補貼所僱工人之工資
    ，若被告乙○○確認本案樹木係合法取得，據其所言購買該
    等樹木是要作園藝，亦非屬急用，自無理由負擔上開風險，
    急於當日夜間即速將樹木搬運下山，參以證人丙○○前述亦
    證稱當時伊心中有懷疑樹木之來源，但不敢問等語，顯見當
    時現場黑夜搬運情況已足使常人生疑，是被告乙○○辯稱不
    知樹木是偷來的云云，顯與常情有悖，尚難採信。
  (二)另按所謂森林「主產物」，係指生立、枯損、倒伏之竹木及
    餘留之根株、殘材，國有林林產物處分規則第三條第一款定
    有明文，而森林法之立法目的即係為保育國家森林生態，故
    立法禁止竊取所有生立、枯損、倒伏之竹木及餘留之根株、
    殘材等森林產物，被告乙○○既自承於八十九年間即開始從
    事園藝工作，常需向他人購買樹木，亦曾因而涉入刑事案件
    （見核退卷第四十七至五十二頁各院檢之判決書、起訴書）
    ，就此節自應有所認知，查本案系爭四棵樹木為原生長於山
    區內之林木，經被告丁○○砍伐後由被告乙○○僱工前往搬
    運之事實，經被告乙○○供認無訛，是縱其不知該樹木品種
    為「七里香」，亦應知悉其係屬森林生立之竹木主產物，非
    經許可不得擅取，竟仍為本案犯行，自具有竊取森林主產物
    之犯意無訛。
  (三)綜上，足見被告乙○○前揭所辯，均屬事後圖卸之詞，不足
    採信。
四、論罪科刑之理由：
  (一)按行為後法律有變更者，適用行為時之法律。但行為後之法
    律有利於行為人者，適用最有利於行為人之法律，刑法第二
    條第一項定有明文。本件被告行為後，刑法總則編於九十四
    年二月二日修正公布後，於九十五年七月一日正式施行，而
    刑法第二條第一項固修正為「行為後法律有變更者，適用行
    為時之法律，但行為後之法律有利於行為人者，適用最有利
    於行為人之法律」，此乃為與刑法第一條罪刑法定主義相互
    契合，而貫徹法律禁止溯及既往原則，係規範行為後法律變
    更所生新舊法律比較適用之準據法，故刑法第二條第一項雖
    經修正，但因屬適用法律之準據法，本身即無所謂比較新舊
    法之問題，應逕適用裁判時之修正施行後刑法第二條之規定
    以決定適用之刑罰法律；又關於新舊法律變更之比較適用，
    原則上應就罪刑有關之共犯、未遂犯、想像競合犯、牽連犯
    、連續犯、結合犯，以及累犯加重、自首減輕暨其他法定加
    減原因（如身分加減）等一切情形，綜其全部罪刑之結果而
    為比較（最高法院九十五年第八次刑事庭會議關於中華民國
    刑法九十四年修正施行後之法律比較適用決議第一點第(四)小
    點參照），再按行為後刑法條文經修正，惟無有利、不利情
    形者，非屬法律之變更，應依一般法律適用原則，適用裁判
    時法（最高法院九十五年第二十一次刑事庭會議決議）。查
    此次修法與本案罪刑相關者：
  1.罰金部分：刑法第三十三條第五款修正為「罰金：新臺幣一
    千元以上，以百元計算之」，而修正前刑法第三十三條第五
    款係規定罰金一元以上，參酌罰金罰鍰提高標準條例第一條
    前段規定之提高倍數十倍，舊刑法罰金為新臺幣三元以上，
    比較結果，以被告行為時之舊刑法相關規定較有利於被告。
    再依刑法第十一條前段規定，森林法亦有罰金之規定，亦應
    適用有利於被告之修正前刑法第三十三條第五款規定。
  2.就共同正犯部分，被告二人與共犯林埤、林成男、戊○○、
    丙○○間就前開犯行間，有犯意之聯絡及行為之分擔，不論
    依修正前或修正後刑法第二十八條之規定，均構成共同正犯
    ，對被告而言並無有利或不利之情形，非屬法律變更，參酌
    前揭最高法院九十五年度第二十一次刑事庭會議決議意旨，
    應適用裁判時法論之。
  3.被告乙○○累犯部分：修正後刑法第四十七條雖增定第二項
    ，並將第一項修正為受徒刑之執行完畢，或一部之執行而赦
    免後，五年以內「故意」再犯有期徒刑以上之罪者，為累犯
    ，然因被告乙○○本案犯行屬故意犯罪，無論依修正前後之
    規定，均構成累犯，對被告而言並無有利或不利之情形，非
    屬法律變更，參照最高法院九十五年度第二十一次刑事庭會
    議決議意旨，應適用裁判時法論之。
  (二)按森林法第五十二條第一項所列各款乃該條竊取森林主、副
    產物之加重條件，犯該罪兼具數款加重情形時，因竊取行為
    祇有一個，仍祇成立一罪，尚非法條競合或犯罪競合（最高
    法院六十九年台上字第三九四五號判例意旨參照）。核被告
    二人所為，均係犯森林法第五十二條第一項第四款、第六款
    之結夥二人以上，為搬運贓物，使用車輛竊取森林主產物罪
    。其等雖兼具該罪數款加重情形，惟僅有一竊取行為，只成
    立一罪，附此敘明。
  (三)被告二人與林埤、林成男、戊○○、丙○○就上開犯行間，
    有犯意聯絡及行為分擔，皆為共同正犯。
  (四)被告乙○○前於九十一年間因竊盜案件，經臺灣屏東地方法
    院判處有期徒刑八月，緩刑三年確定，嗣於九十三年間經撤
    銷緩刑，九十三年四月十九日入監執行，至九十三年十二月
    十五日縮短刑期執行完畢，有臺灣高等法院被告前案紀錄表
    一份在卷可憑，其於五年內再犯本件有期徒刑以上之罪，為
    累犯，應依修正前刑法第四十七條加重其刑。
  (五)爰審酌被告二人明知竊取林木有害國家生態保育，竟為圖私
    利仍為本案犯行，所竊得之七里香價值甚鉅，被告乙○○犯
    後猶飾詞狡辯，未見悔悟，被告丁○○則坦承犯行，態度尚
    佳等一切情狀，分別量處如主文所示之刑。
  (六)被告二人所竊取之七里香四株，依據國立中興大學森系木材
    鑑定研究室鑑定報告推估，樹齡均為二百年至二百五十年之
    間，若列為雜木類木材，市價合計為七百六十三元，惟若以
    園藝價格計算，每株達二十六萬八千二百五十元之事實，有
    行政院農業委員會林務局臺東林區管理處九十四年三月二十
    一日東作字第○九四七二三○二六○號函文、行政院農業委
    員會林務局九十四年八月十一日林造字第○九四一六一七三
    五三號函文各一份附卷可稽，查被告乙○○竊得本案七里香
    後，既圖供園藝使用，其贓額之計算，自應以園藝價格為憑
    ，爰依森林法第五十二條第一項之規定，處以贓額即上述查
    定園藝價格（四株合計一百零七萬三千元）二倍以上五倍以
    下如主文所示之罰金；至易服勞役部分，修正前刑法第四十
    二條第二項、第三項分別規定為: 「易服勞役以一元以上三
    元以下，折算一日。但勞役期限不得逾六個月。」、「罰金
    總額折算逾六個月之日數者，以罰金總額與六個月之日數比
    例折算。」與修正後刑法第四十二條第三項、第五項之規定
    : 「易服勞役以新臺幣一千元、二千元或三千元折算一日。
    但勞役期限不得逾一年。」、「罰金總額折算逾一年之日數
    者，以罰金總額與一年之日數比例折算。依前項所定之期限
    ，亦同。」比較結果，以修正前之規定較有利於被告二人，
    爰依修正前刑法第四十二條第二項、第三項規定，各諭知其
    折算標準。
  (七)被告丁○○用以砍伐挖掘七里香所用之鋤頭、鐵鍬及鋸子各
    一支，均為被告丁○○所有，供本件犯罪所用之物，經被告
    丁○○供明在卷，惟並未扣案，為免日後執行困難，爰不另
    宣告沒收，附此敘明。
五、應適用之法律：
  (一)刑事訴訟法第二百九十九條第一項前段。
  (二)森林法第五十二條第一項第四款、第六款。
  (三)刑法第十一條前段、第二條第一項前段，刑法第二十八條、
    第四十七條、（修正前）第四十二條第二項、第三項。
本案經檢察官甲○○到庭執行職務。
中　　華　　民　　國　　96　　年　　3 　　月　　29　　日
                  刑事第四庭  審判長法  官  黃建都
                                    法  官  陳君鳳
                                    法  官  黃珮茹
附錄論罪法條：
森林法第五十二條
 (加重竊取森林主、副產物罪)
竊取森林主、副產物而有左列情形之一者，處六月以上五年以下有
期徒刑，併科贓額二倍以上五倍以下罰金：
一  於保安林犯之者。
二  依機關之委託或其他契約，有保護森林義務之人犯之者。
三  於行使林產採取權時犯之者。
四  結夥二人以上或僱使他人犯之者。
五  以贓物為原料，製造木炭、松節油、其他物品或培植菇類者。
六  為搬運贓物，使用牲口、船舶、車輛，或有搬運造材之設備者。
七  掘採、毀壞、燒燬或隱蔽根株，以圖罪跡之湮滅者。
八  以贓物燃料，使用於礦物之採取，精製石灰、磚瓦或其他物品之
    製造者。
前項未遂犯罰之。
第一項第五款所製物品，以贓物論，沒收之。
以上正本證明與原本無異。
如不服本判決，應於判決送達後10日內向本院提出上訴狀（須附
繕本）。
「切勿逕送上級法院」
                                    書記官  蕭家玲
中　　華　　民　　國　　96　　年　　4 　　月　　2 　　日
